---
output:
  pdf_document:
    df_print: kable
    number_sections: true
    keep_tex: true
    latex_engine: xelatex
    highlight: arrow
  html_document:
    df_print: paged
geometry: left=2cm, top=2cm, bottom=2cm, right=2cm
linkcolor: black
lang: "pt-br"
fontsize: 12pt
papersize: a4
linestretch: 1.5
header-includes:
- \usepackage{setspace}
- "\\setcounter{page}{-0}"
- \setlength{\parindent}{1.25cm}
- \usepackage{cancel}
- \usepackage{booktabs}
- \usepackage{amsmath}
- \usepackage{xcolor}
- \renewcommand{\CancelColor}{\color{red}}
- \usepackage[most]{tcolorbox}
- \usepackage{slashbox}
- \usepackage{pict2e}
- \usepackage{enumitem}
- \usepackage{graphicx}
---


 <!-- Ajustar o tamanho da fonte na capa -->
\thispagestyle{empty}
\begin{center}
\fontsize{12pt}{14pt}\selectfont
\singlespacing
  UNIVERSIDADE ESTADUAL DE MARINGÁ\\
  PROGRAMA DE PÓS-GRADUAÇÃO EM ENGENHARIA DE ALIMENTOS - PEG\\
  ESTATÍSTICA APLICADA - Prof. Dra. Emília\\
\end{center}

\begin{flushleft}
\fontsize{12pt}{14pt}\selectfont
\singlespacing
    \textbf{Acadêmico:} Jessica Hemily de Sá Gonçalves \\
    \textbf{Artigo}: Feeding with plant powders increases longevity and body weight of Western honeybee workers (Apis mellifera)
  \end{flushleft}


 <!-- Voltar ao tamanho de fonte padrão -->
\fontsize{9pt}{11pt}\selectfont

-   Artigo disponível em: <https://link.springer.com/article/10.1007/s13592-024-01094-4>   



# Objetivo do estudo

Este trabalho reproduz as principais análises estatísticas do artigo *Feeding with plant powders increases longevity and body weight of Western honeybee workers (Apis mellifera)* (Brown et al., 2024). O estudo investigou se a suplementação alimentar de abelhas-operárias (*Apis mellifera*) com diferentes pós vegetais poderia melhorar indicadores de saúde das colônias.

Para isso, os autores compararam um grupo controle alimentado apenas com solução de sacarose a 50% com 12 grupos experimentais que receberam a mesma solução enriquecida com diferentes pós vegetais. Foram avaliados três desfechos principais:

- **Consumo de sacarose**, para verificar se os diferentes suplementos alteravam o padrão de alimentação das abelhas;
- **Peso seco corporal**, utilizado como indicador do estado nutricional e da condição física dos indivíduos;
- **Longevidade (sobrevivência)**, utilizada para avaliar o efeito dos suplementos sobre o tempo de vida das abelhas.

Ao longo deste documento, cada uma dessas variáveis será analisada utilizando a mesma metodologia estatística descrita no artigo, reproduzindo os modelos, testes e gráficos apresentados pelos autores.



# Bibliotecas

```{r message=FALSE, warning=FALSE}
library(readxl)
library(dplyr)
library(psych)
library(FSA)
library(lme4)
library(lmerTest)
library(nlme)
library(car)
library(fitdistrplus)
library(gtools)
library(ggplot2)
library(moments)
library(knitr)
```

# Estratégia estatística

As análises estatísticas foram divididas em três etapas, cada uma destinada à avaliação de uma variável resposta.

## Consumo de sacarose

- **Variável resposta:** Consumo diário de sacarose (loss).
 
- **Variáveis explicativas:** Tratamento (Treatment) e tempo (day).

- **Modelo empregado:** Regressão linear com efeito polinomial de terceiro grau.

$$
\text{loss}=\beta_0+\beta_1\text{Treatment}+\beta_2\text{day}
+\beta_3\text{day}^2+\beta_4\text{day}^3+\varepsilon
$$


Posteriormente, foram realizadas comparações múltiplas entre cada tratamento e o grupo controle utilizando o teste de Dunnett.

## Peso seco corporal

- **Variável resposta:** Peso seco corporal (dry_weight).

- **Variável explicativa:** Tempo (day).

Inicialmente foi ajustado o modelo

$$
\text{dry\_weight}=\beta_0 + \beta_1*\text{day} + \varepsilon
$$

Como os resíduos não apresentaram distribuição normal, foram utilizados o teste de Kruskal-Wallis e comparações múltiplas pelo teste de Wilcoxon com correção de Benjamini-Hochberg.

## Longevidade

- **Variável resposta:** Tempo até a morte (day).
- **Variável explicativa:** Tratamento (Treatment).

A função de sobrevivência foi estimada pelo estimador de Kaplan-Meier,

$$
\hat{S}(t)=\prod_{t_i\le t}\left(1-\frac{d_i}{n_i}\right)
$$

e as curvas foram comparadas por meio do teste Log-rank, com correção de Benjamini-Hochberg para comparações múltiplas.



# Análise do Consumo de Sacarose 

\subsection{Delineamento do experimento}

O experimento foi conduzido utilizando um total de 2028 abelhas operárias (\textit{Apis mellifera}), distribuídas em 13 tratamentos. Cada tratamento foi composto por seis gaiolas (réplicas), contendo 26 abelhas em cada uma, totalizando

$$
13 \times 6 \times 26 = 2028 \text{ abelhas}.
$$

Os tratamentos consistiram em uma solução de sacarose a 50\% (\textit{controle}) ou em solução de sacarose acrescida de um dos 12 diferentes pós vegetais avaliados.

\textbf{Unidade experimental:} Gaiola - 78 gaiolas avaliadas por até 69 dias.

\subsection{Consumo de sacarose}

O consumo de sacarose foi avaliado diariamente durante todo o período experimental. Para isso, as seringas contendo a solução alimentar foram pesadas a cada 24 horas. A diferença entre duas pesagens consecutivas representou a quantidade de alimento consumida pelas abelhas durante aquele intervalo de tempo.

Em seguida, esse valor foi dividido pelo número de abelhas vivas presentes em cada gaiola, obtendo-se o consumo médio diário de sacarose por abelha.

\subsection{Objetivo da análise}

A análise do consumo de sacarose teve como objetivo verificar se a adição de diferentes pós vegetais à solução de sacarose influenciava o consumo alimentar das abelhas, isto é, se algum tratamento levava a um aumento ou redução na ingestão da solução.

Os resultados mostraram que, de maneira geral, não houve diferenças significativas no consumo de sacarose entre os tratamentos, indicando que a adição dos pós vegetais não alterou o comportamento alimentar das abelhas.


## Carregamento e Preparação dos Dados

```{r echo=FALSE, message=FALSE, warning=FALSE}
df_loss <- read_excel("Plant-Powder-All-Data-Final.xlsx", sheet = 1)
kable(head(df_loss,7),
      caption = "Primeiras observações da base de dados de consumo de sacarose.",
      digits = 2
)

kable(slice(df_loss, 9:17), digits = 3)
```

```{r include=FALSE}
df_loss$Treatment <- as.factor(df_loss$Treatment)
df_loss$Treatment <- ordered(df_loss$Treatment,
                     levels = c("Sucrose","Laurus nobilis","Quercus spp", "Curcuma longa",
                                "Hypericum spp","Spirulina platensins", "Calendulae officinalis",
                                "Chlorella vulgaris", "Melissa officinalis","Moringa oleifera",
                                "Rosa canina","Trigonella foenum-graecum", "Urtica dioica"))
levels(df_loss$Treatment)
```


- **Variável resposta:** Consumo diário de sacarose (loss).
   
   
```{r echo=FALSE, fig.height=3.5, fig.width=7, message=FALSE, warning=FALSE}
hist(
  df_loss$loss, 
  main = "Distribuição do Consumo de Sacarose", 
  xlab = "Consumo de Sacarose (mg)",            
  ylab = "Frequência Absoluta",                  
  col = "lightblue",                            
  border = "white",                             
  cex.lab = 0.8, cex.axis = 0.8, cex.main = 0.9
)
```


   
- **Variáveis explicativas:** Tratamento (Treatment) e tempo (day).
   
```{r echo=FALSE, fig.height=3.5, fig.width=7, message=FALSE, warning=FALSE}
library(ggplot2)

ggplot(df_loss, aes(x = day, y = loss, color = Treatment)) +
  geom_point(alpha = 0.2, position = position_jitter(width = 0.2)) + 
  stat_smooth(method = "lm", formula = y ~ poly(x, 3), se = FALSE, size = 1.2) +
  labs(
    title = "Consumo Diário de Sacarose por Tratamento",
    x = "Tempo (Dias)",
    y = "Consumo de Sacarose (mg)",
    color = "Tratamentos"
  ) +
  theme_minimal() +
  theme(
    legend.position = "right",
    plot.title = element_text(face = "bold", size = 10),
    legend.title = element_text(size = 8),
    legend.text = element_text(size = 7)
  )
```


## Ajuste do Modelo Polinomial (Regressão Cúbica)

Como o consumo de sacarose ao longo dos dias não segue uma linha reta simples, ajustamos um modelo linear com polinômio de 3º grau (poly(day, 3, raw=T)) para a variável temporal. Isso permite capturar curvas em formato de "S" no consumo de alimentos. O argumento raw=TRUE é utilizado para gerar polinômios brutos ($x, x^2, x^3$), facilitando a interpretação matemática direta da equação do modelo.


$$
\text{loss}=\beta_0+\beta_1\text{Treatment}+\beta_2\text{day}
+\beta_3\text{day}^2+\beta_4\text{day}^3+\varepsilon
$$



```{r}
df_loss$Treatment <- as.factor(df_loss$Treatment)
df_loss$Treatment <- ordered(df_loss$Treatment,
                     levels = c("Sucrose","Laurus nobilis","Quercus spp", "Curcuma longa",
                                "Hypericum spp","Spirulina platensins", "Calendulae officinalis",
                                "Chlorella vulgaris", "Melissa officinalis","Moringa oleifera",
                                "Rosa canina","Trigonella foenum-graecum", "Urtica dioica"))
levels(df_loss$Treatment)
```

```{r}
best = lm(loss ~ factor(Treatment) + poly(day,3, raw=T), data=df_loss)
summary(best)
```


## Análise de Variância para Significância da Regressão em Regressão Múltipla


Para verificar a significância global do modelo de regressão múltipla ajustado para o consumo de sacarose, realizamos o teste $F$ da Análise de Variância (ANOVA). Esse teste avalia simultaneamente se algum dos coeficientes associados aos tratamentos ou aos termos polinomiais do tempo ($day$, $day^2$ e $day^3$) é estatisticamente diferente de zero.

As hipóteses testadas são estruturadas da seguinte forma:

\begin{itemize}
    \item \textbf{Hipótese Nula ($H_0$):} $\beta_1 = \beta_2 = \beta_3 = \beta_4 = 0$
    
    A hipótese nula assume que nenhum dos tratamentos com pós vegetais e nenhuma das potências do tempo possuem efeito sobre o consumo de sacarose. O modelo prediz tão bem quanto a média amostral ($\bar{Y}$).
    
    \item \textbf{Hipótese Alternativa ($H_1$):} Pelo menos um $\beta_j \neq 0$ (para $j = 1, 2, 3, 4$).
    
    A hipótese alternativa afirma que pelo menos uma das variáveis explicativas (seja um tratamento específico ou o comportamento temporal do componente polinomial) possui efeito significativo para explicar a variação no consumo de sacarose das abelhas.
\end{itemize}

Se o p-valor associado à estatística $F$ do teste for menor que o nível de significância adotado ($\alpha = 0,05$), rejeita-se $H_0$, justificando a relevância do modelo múltiplo completo adotado pelos autores.


\begin{figure}
    \centering
    \includegraphics[width=0.8\linewidth]{anova_tabela.png}
\caption{Tabela de análise de variância (ANOVA) para modelos de regressão linear. Fonte: Introduction to Linear Regression Analysis, Montgomery et al. (2021, p. 85).}
    \label{fig:esquema_projeto}
\end{figure}


### SQ regressão

A Soma de Quadrados da Regressão (SQReg) quantifica a variabilidade explicada pelo modelo ajustado e é dada por

\[
SQ_{\text{Reg}}
=
\sum_{i=1}^{n}(\hat{y}_i-\bar{y})^2,
\]

em que \(\hat{y}_i\) corresponde ao valor ajustado (predito) pelo modelo para a \(i\)-ésima observação.

```{r}
media <- mean(df_loss$loss)
yi <- best$fitted.values
SQ_reg <- sum((yi - media)^2)
npar <- length(best$coefficients)   # p
gl_reg <- npar - 1
data.frame("SQ_reg"=SQ_reg, "gl_reg" = gl_reg)
```

### SQ resíduo

A Soma de Quadrados dos Resíduos (SQRes) representa a variabilidade não explicada pelo modelo e é calculada por

\[
SQ_{\text{Res}}
=
\sum_{i=1}^{n}(y_i-\hat{y}_i)^2.
\]


```{r}
media <- mean(df_loss$loss)
SQ_res <- sum((df_loss$loss - yi)^2)
npar <- length(best$coefficients)   #p
n <- length(best$fitted.values)
gl_res <- n-npar  # n - p
data.frame("SQ_res"=SQ_res, "gl_res" = gl_res)
```

### SQ total

A Soma de Quadrados Total (SQT) mede a variabilidade total da variável resposta em torno de sua média e é calculada por:

\[
SQ_{\text{Total}}
=
\sum_{i=1}^{n}(y_i-\bar{y})^2,
\]

em que \(y_i\) representa o valor observado da variável resposta, \(\bar{y}\) é a média amostral da variável resposta e \(n\) é o número de observações.

```{r}
media <- mean(df_loss$loss)
SQ_t <- sum((df_loss$loss - media)^2)
gl_t <- length(best$fitted.values)- 1
data.frame("SQ_T"=SQ_t, "gl_t" = gl_t)
```

Uma propriedade fundamental da regressão linear é a decomposição da variabilidade total, dada por

\[
SQ_{\text{Total}}
=
SQ_{\text{Reg}}
+
SQ_{\text{Res}}.
\]

```{r}
total <- SQ_reg + SQ_res
total
```


### TABELA ANOVA

```{r}
QM_reg <- SQ_reg / gl_reg
QM_res <- SQ_res / gl_res
F_reg <- QM_reg / QM_res
tab_anova <- data.frame(Fonte = c("Regressão", "Resíduo", "Total"),
                        GL = c(gl_reg, gl_res, gl_t),
                        SQ = c(SQ_reg, SQ_res, SQ_t),
                        QM = c(QM_reg, QM_res, NA),
                        F = c(F_reg, NA, NA))
tab_anova
```



A Tabela xx apresenta a análise de variância (ANOVA) do modelo de regressão ajustado para o consumo de sacarose. A estatística de teste utilizada é dada por

$$
F=\frac{\text{Quadrado Médio da Regressão }(QM_{\text{Reg}})}{\text{Quadrado Médio do Resíduo  }(QM_{\text{Res}})}=
\frac{\dfrac{SQ_{\text{Reg}}}{GL_{\text{Reg}}}}
{\dfrac{SQ_{\text{Res}}}{GL_{\text{Res}}}},
$$

em que:

\begin{itemize}
    \item \(SQ_{\text{Reg}}\): Soma de Quadrados da Regressão;
    \item \(SQ_{\text{Res}}\): Soma de Quadrados dos Resíduos;
    \item \(GL_{\text{Reg}}\): graus de liberdade da regressão;
    \item \(GL_{\text{Res}}\): graus de liberdade dos resíduos.
\end{itemize}



Essa estatística compara a variabilidade explicada pelo modelo com a variabilidade residual. Valores de \(F\) próximos de 1 indicam que o modelo não explica a variável resposta melhor do que o erro aleatório, enquanto valores elevados sugerem que a variabilidade explicada é substancialmente maior que a variabilidade residual.

No modelo ajustado, obteve-se \(F(15,3852)=52,23\), com valor-\(p < 2,2\times10^{-16}\). O numerador possui 15 graus de liberdade, correspondentes aos efeitos dos tratamentos e aos três termos polinomiais do tempo, enquanto o denominador possui 3852 graus de liberdade, associados aos resíduos do modelo.

\begin{itemize}  
\item O p-valor é calculado achando-se a área sob a curva de densidade após o ponto da estatística observada ($52,23$), formalizado por $P(F_{(15, 3852)} \ge 52,23)$. Como a distribuição $F$ decai de forma assintótica extremamente rápida, a probabilidade de se obter um valor tão alto quanto $52,23$ por puro acaso é infinitesimal. O valor exato ultrapassou a precisão matemática do sistema, resultando no teto estatístico aproximado de $p < 2,2 \times 10^{-16}$.
\end{itemize}

```{r}
qf(0.95,15,3852)
```




Considerando o nível de significância de 5\%, rejeita-se a hipótese nula

\[
H_0:\beta_1=\beta_2=\cdots=\beta_{15}=0,
\]

que afirma que nenhum dos coeficientes associados às variáveis explicativas difere de zero. Portanto, conclui-se que pelo menos um dos efeitos incluídos no modelo contribui significativamente para explicar a variação observada no consumo de sacarose.

Além disso, o coeficiente de determinação foi \(R^2=0,169\), indicando que aproximadamente \(16,9\%\) da variabilidade do consumo de sacarose foi explicada pelo conjunto das variáveis explicativas (tratamento e tempo). O valor do coeficiente de determinação ajustado (\(R^2_{aj}=0,166\)) foi muito próximo ao \(R^2\), sugerindo que a inclusão dos termos no modelo foi adequada e não promoveu um aumento artificial da capacidade explicativa.

O coeficiente de determinação (\(R^2\)) é definido por:

$$
R^2=\frac{SQ_{\text{Reg}}}{SQ_{\text{Total}}}
=1-\frac{SQ_{\text{Res}}}{SQ_{\text{Total}}},
$$

O coeficiente de determinação ajustado (\(R^2_{aj}\)) é dado por:

obs.: O $R_{ajustado}^2$ pode aumentar ou diminuir, dependendo da contribuição das covariáveis adicionadas. Diferentemente do $R^2$ que tem seu valor aumentado com a adição de covariáveis.

$$
R^2_{aj}
=
1-
\left(
\frac{SQ_{\text{Res}}/(n-p)}
{SQ_{\text{Total}}/(n-1)}
\right),
$$

```{r}
r_2 <- SQ_reg/SQ_t
r_2ajustado <- 1 - (SQ_res/(n-npar)) / (SQ_t/(n-1))

data.frame("R quadrado" = round(r_2,3), "R quadrado ajustado" = round(r_2ajustado,3))
```

\newpage

## Diagnóstico do Modelo

O objetivo é checar os pressupostos de homocedasticidade (variância constante) e a normalidade dos resíduos do modelo ajustado.

```{r fig.width=8, fig.height=5}
par(mfrow = c(2,2))
plot(best)
```

```{r fig.width=6, fig.height=3.6}
par(mfrow = c(1,1))
qqPlot(residuals(best))
```

# Análise do Peso Seco Corporal (Dry Body Weight)

O peso seco das abelhas foi utilizado como uma medida da biomassa corporal, eliminando a influência da água presente no organismo. Para isso, nos dias 7 e 14 do experimento, foram selecionadas aleatoriamente três abelhas vivas de cada gaiola para pesagem.

Após a pesagem inicial, as abelhas foram congeladas e, ao término do experimento, permaneceram em estufa de convecção a $65\,^{\circ}\mathrm{C}$ durante 96 horas. Em seguida, foram novamente pesadas, sendo essa segunda medida denominada \textit{peso seco}.

Ao todo, foram obtidas
$13 \times 6 \times 2 \times 3 = 468$
observações, correspondentes a:

\begin{itemize}
    \item 13 tratamentos;
    \item 6 gaiolas (réplicas) por tratamento;
    \item 2 momentos de avaliação (dias 7 e 14);
    \item 3 abelhas amostradas por gaiola em cada avaliação.
\end{itemize}

\subsection{Objetivo da análise}

A análise do peso seco teve como objetivo avaliar se a suplementação da solução de sacarose com diferentes pós vegetais promovia aumento da biomassa corporal das abelhas em comparação ao tratamento controle.

Os resultados indicaram que os tratamentos contendo \textit{Quercus spp.}, \textit{Hypericum spp.}, \textit{Spirulina platensis}, \textit{Melissa officinalis}, \textit{Moringa oleifera} e \textit{Trigonella foenum-graecum} proporcionaram aumento significativo no peso seco das abelhas em relação ao grupo controle.

## Carregamento e Preparação dos Dados

```{r message=FALSE, warning=FALSE}
df_weight <- read_excel("Plant-Powder-All-Data-Final.xlsx", sheet = 3)
df_weight$dry_weight <- as.numeric(df_weight$dry_weight)
head(df_weight)

kable(slice(df_weight, 9:17), digits = 3)

```


## Visualização Comparativa por Tratamento

```{r echo=FALSE, fig.height=10, fig.width=15}
df_weight$treatment <- as.factor(df_weight$treatment)
df_weight$treatment <- ordered(df_weight$treatment,
                               levels = c("Sucrose","Laurus nobilis","Quercus spp", "Curcuma longa",
                                "Hypericum spp","Spirulina platensins", "Calendulae officinalis",
                                "Chlorella vulgaris","Melissa officinalis","Moringa oleifera",
                                "Rosa canina","Trigonella foenum-graecum", "Urtica dioica"))
ggcolors <- c("#440154FF","#481F70FF","#443A83FF","#3B528BFF",
              "#31688EFF","#287C8EFF","#21908CFF","#20A486FF",
              "#35B779FF","#5DC863FF","#8FD744FF","#C7E020FF","#FDE725FF")
par(mar=c(18,6,2,5)) # set boxplot margins
df_weight$drymg <- df_weight$dry_weight*1000
boxplot(df_weight$drymg~ df_weight$treatment, col=ggcolors, ylab = "",
        xlab="",xaxt = "n", cex.main=2, cex.axis=2, main="")
mtext(side=1, line=15.5, "Tratamentos", col="black", font=2,cex=2)
mtext(side=2, line=3.5,"Massa (mg)", col="black", font=2,cex=2)
labels<- levels(df_weight$treatment)
text(x =  seq_along(labels), y = par("usr")[3] - (par("usr")[4] - par("usr")[3])/40, 
     srt = 45, adj = 1, labels = labels, xpd = TRUE,cex = 1.8,font = 3)
```

```{r}
model <- lm(df_weight$dry_weight~df_weight$day)
summary(model)

anova(model)
```


\subsection{Análise Crítica do Ajuste do Modelo Linear para Peso Seco}

Os autores ajustaram um modelo de regressão linear simples para avaliar o comportamento do peso seco corporal ($Y$) em função do tempo em dias ($X$). A análise do \textit{output} gerado indica que o ajuste do modelo é extremamente fraco e estatisticamente inadequado para explicar o fenômeno pelos seguintes motivos:

\begin{enumerate}
    \item \textbf{Ausência de Significância Estatística do Efeito Temporal:}
    O coeficiente angular associado à variável tempo ($\hat{\beta}_1 = 8,218 \times 10^{-5}$) apresenta um erro-padrão de $7,912 \times 10^{-5}$, resultando em um valor da estatística de teste $t = 1,039$. O p-valor correspondente é de $0,299$ ($p > 0,05$). Portanto, não há evidências estatísticas para rejeitar a hipótese nula de que $\beta_1 = 0$, o que indica que o tempo não possui efeito linear significativo sobre o peso seco das abelhas.
    
    \item \textbf{Coeficiente de Determinação Próximo a Zero ($R^2$):}
    O coeficiente de determinação múltiplo ($R^2 = 0,002355$) revela que apenas $0,23\%$ da variabilidade total do peso seco corporal é explicada pela variação dos dias. O $R^2$ ajustado ($0,0001723$) é virtualmente nulo, indicando que o modelo linear estruturado não possui qualquer poder preditivo ou explicativo.
    
    \item \textbf{Insuficiência do Teste $F$ Global:}
    O teste $F$ de significância global da regressão resultou em uma estatística $F = 1,079$ para $1$ e $457$ graus de liberdade, com um p-valor associado de $0,2995$. Isso confirma que o modelo linear proposto não é estatisticamente superior a um modelo ingênuo baseado puramente na média amostral dos pesos ($\bar{Y}$).
\end{enumerate}



## Teste não paramétrico de Kruskal-Wallis

\textbf{Estratégia Estatística e Computacional:} 
Como os pressupostos de normalidade dos resíduos foram violados, a estratégia adotada seguiu uma abordagem não paramétrica, estruturada em três passos:
\begin{enumerate}
    \item \textbf{Cálculo das Diferenças de Mediana:} Determinou-se a mediana de peso seco de cada grupo vegetal e subtraiu-se a mediana do grupo controle ($\Delta\text{Mediana} = \text{Mediana}_{\text{Tratamento}} - \text{Mediana}_{\text{Controle}}$) para quantificar o ganho ou perda de biomassa absoluto.
    \item \textbf{Testes de Hipóteses Individuais:} Utilizou-se o teste de soma de postos de Wilcoxon (Mann-Whitney) para realizar as comparações múltiplas entre os grupos. Computacionalmente, o teste foi executado sem ajustes automáticos globais para permitir o isolamento exclusivo dos 12 contrastes de interesse (cada tratamento \textit{versus} a sacarose pura).
    \item \textbf{Controle de Multiplicidade (FDR):} Aplicou-se a correção de Benjamini-Hochberg (BH) estritamente sobre o vetor dos 12 p-valores gerados contra o controle. Essa estratégia controla a Taxa de Falsas Descobertas, garantindo que o nível de significância global ($\alpha = 0,05$) seja respeitado.
\end{enumerate}

```{r echo=FALSE, message=FALSE, warning=FALSE}
# 1. Transformar em Fator Comum (NÃO use ordered = TRUE aqui)
df_weight$treatment <- factor(df_weight$treatment,
                              levels = c("Sucrose","Laurus nobilis","Quercus spp", "Curcuma longa",
                                         "Hypericum spp","Spirulina platensins", "Calendulae officinalis",
                                         "Chlorella vulgaris", "Melissa officinalis","Moringa oleifera",
                                         "Rosa canina","Trigonella foenum-graecum", "Urtica dioica"))

# 2. Calcular a diferença na mediana (Certifique-se se o nome é drymg ou dry_weight)
mediana_controle <- median(df_weight$drymg[df_weight$treatment == "Sucrose"], na.rm = TRUE)
resumo_medianas <- aggregate(drymg ~ treatment, data = df_weight, FUN = median)

# 3. Executar o teste Wilcoxon sem ajuste automático (ajustaremos apenas as 12 ordens contra o controle)
teste_wilcox <- pairwise.wilcox.test(df_weight$drymg, df_weight$treatment, 
                                     p.adjust.method = "none")

# 4. Criar vetor com os tratamentos para comparar (excluindo o controle)
todos_tratamentos <- levels(df_weight$treatment)
tratamentos_comparar <- todos_tratamentos[todos_tratamentos != "Sucrose"]

# 5. Extrair com segurança os p-valores varrendo linhas e colunas da matriz
p_valores_sucrose <- sapply(tratamentos_comparar, function(tr) {
  p_val <- NA
  if (tr %in% rownames(teste_wilcox$p.value) && "Sucrose" %in% colnames(teste_wilcox$p.value)) {
    p_val <- teste_wilcox$p.value[tr, "Sucrose"]
  } else if ("Sucrose" %in% rownames(teste_wilcox$p.value) && tr %in% colnames(teste_wilcox$p.value)) {
    p_val <- teste_wilcox$p.value["Sucrose", tr]
  }
  return(p_val)
})

# 6. Aplicar a correção Benjamini-Hochberg (BH/FDR) estritamente sobre as comparações com o controle [cite: 79]
p_valores_ajustados <- p.adjust(p_valores_sucrose, method = "BH")

# 7. Montar a estrutura final da Tabela III de forma alinhada
tabela_3_resultados <- data.frame(
  Treatment = paste("Sucrose:", tratamentos_comparar),
  Median_difference_mg = sapply(tratamentos_comparar, function(tr) {
    resumo_medianas$drymg[resumo_medianas$treatment == tr] - mediana_controle
  }),
  p_value = as.numeric(p_valores_ajustados),
  row.names = NULL
)

# Arredondar os valores para igualar ao artigo
tabela_3_resultados$Median_difference_mg <- round(tabela_3_resultados$Median_difference_mg, 2)
tabela_3_resultados$p_value <- round(tabela_3_resultados$p_value, 2)

print(tabela_3_resultados)
```



\subsection{Crítica Metodológica: Dependência Temporal e Agrupamento}

O artigo original tenta modelar o peso seco corporal ($dry\_weight$) inicialmente por meio de uma regressão linear simples baseada no tempo ($day$), agrupando posteriormente os dados dos dias 7 e 14 para aplicar o teste não paramétrico de Kruskal-Wallis. Contudo, essa abordagem apresenta uma limitação metodológica importante.

A variável resposta foi coletada em dois momentos distintos no tempo para as mesmas unidades experimentais (as gaiolas de confinamento ou \textit{hoarding cages}). Para a aplicação válida tanto da regressão quanto do teste de Kruskal-Wallis, exige-se o pressuposto fundamental de que as observações sejam completamente independentes, tanto dentro de cada grupo quanto entre os grupos estudados. 

Ao tratar cada abelha-operária como uma observação isolada, esse pressuposto é violado duplamente: primeiro, há dependência dentro do grupo porque abelhas que compartilham a mesma gaiola estão sujeitas ao mesmo microambiente e comportamento de consumo; segundo, há dependência entre os tempos (grupos dos dias 7 e 14) porque as medições subsequentes foram realizadas nas mesmas gaiolas ao longo do tempo. Essa correlação intraclasse (dependência de agrupamento e temporal) gera uma quebra de independência dos resíduos ($\varepsilon$), infla artificialmente o tamanho amostral efetivo e distorce os erros-padrão e os p-valores da análise.

\subsection{Abordagem Estatística Ideal: Modelos Lineares de Efeitos Mistos (LMM)}

Para corrigir a especificação incorreta sem desconsiderar a estrutura longitudinal dos dados, a estratégia estatística ideal consiste no ajuste de um \textbf{Modelo Linear de Efeitos Mistos (LMM)}. Esse modelo decompõe a variabilidade em efeitos fixos e efeitos aleatórios.

Matematicamente, o modelo com \textbf{intercepto aleatório} é expresso por:

\begin{equation}
Y_{ijk} = \beta_0 + \beta_1 \cdot \text{Treatment}_i + \beta_2 \cdot \text{Day}_j + b_k \cdot I_k + \varepsilon_{ijk}
\end{equation}

Onde:
\begin{itemize}
    \item $Y_{ijk}$ representa o peso seco observado para a abelha no $j$-ésimo dia, sob o $i$-ésimo tratamento, pertencente à $k$-ésima gaiola.
    \item $\beta_0, \beta_1, \beta_2$ são os parâmetros associados aos \textbf{efeitos fixos} do intercepto global, do tratamento e do tempo, respectivamente.
    \item $b_k$ representa o \textbf{efeito aleatório de intercepto} associado à $k$-ésima gaiola, onde $b_k \sim N(0, \sigma^2_b)$. Ele captura a variabilidade sistemática existente entre as diferentes repetições experimentais.
    \item $I_k$ é a \textbf{variável indicadora de agrupamento} (gaiola), que assume valor $I_k = 1$ se a abelha pertence à gaiola $k$, e $I_k = 0$ caso contrário.
    \item $\varepsilon_{ijk}$ é o erro estocástico residual individual, onde $\varepsilon_{ijk} \sim N(0, \sigma^2)$.
\end{itemize}


# Sobrevivência

A variável sobrevivência foi obtida por meio do acompanhamento individual de cada abelha ao longo de todo o experimento. Diariamente, registrava-se se cada indivíduo permanecia vivo ou se havia ocorrido o óbito, sendo esse monitoramento realizado até a morte da última abelha.

\textcolor{red}{Como o experimento foi encerrado apenas após a morte de todos os indivíduos, praticamente não houve observações censuradas, uma vez que todas as abelhas apresentaram o evento de interesse (morte) antes do término do estudo.}



O banco de dados de sobrevivência foi composto por uma observação para cada abelha, totalizando 2028 registros.

As principais variáveis consideradas nessa análise foram:

\begin{itemize}
    \item tratamento;
    \item tempo até a morte (em dias);
    \item status do indivíduo (morreu).
\end{itemize}

\subsubsection{Objetivo da análise}

A análise de sobrevivência teve como objetivo comparar a longevidade das abelhas submetidas aos diferentes tratamentos, verificando se a suplementação da solução de sacarose com diferentes pós vegetais aumentava o tempo de vida das abelhas em relação ao tratamento controle.

```{r message=FALSE, warning=FALSE}
library(readxl)
library(dplyr)
df_survival <- read_excel("Plant-Powder-All-Data-Final.xlsx", sheet = 2)
head(df_survival,8)

kable(slice(df_survival, 19:27), digits = 3)

df_survival$treatment <- factor(df_survival$treatment,
                                levels = c("Sucrose","Laurus nobilis","Quercus spp", "Curcuma longa",
                                "Hypericum spp","Spirulina platensins", "Calendulae officinalis",
                                "Chlorella vulgaris", "Melissa officinalis","Moringa oleifera",
                                "Rosa canina","Trigonella foenum-graecum", "Urtica dioica"))

tabela_4_direta <- df_survival %>%
  group_by(treatment) %>%
  summarise(Minimum = min(day, na.rm = TRUE),
            `1st quartile` = quantile(day, 0.25, na.rm = TRUE),
            Median = median(day, na.rm = TRUE),
            `3rd quartile` = quantile(day, 0.75, na.rm = TRUE),
            Maximum = max(day, na.rm = TRUE)) %>%
  ungroup() %>%
  dplyr::rename(Treatment = treatment)
print(tabela_4_direta)
qf(0.95,4,5)
qt(0.975,9)
```


```{r fig.height=10, fig.width=17, message=FALSE, warning=FALSE}
library(survival)
library(survminer)

par(mar=c(7,8,2,6)) # set margins
par(mfrow = c(1,1)) # will do 2 plots next to eachother
fit<-survfit(Surv(df_survival$day, df_survival$status)~df_survival$treatment)
lev<-length(levels(df_survival$treatment))

ggcolors <- c("#440154FF","#481F70FF","#443A83FF","#3B528BFF","#31688EFF",
              "#287C8EFF","#21908CFF","#20A486FF","#35B779FF","#5DC863FF",
              "#8FD744FF","#C7E020FF","#FDE725FF")

plot(fit, col=ggcolors, yaxt="n",yaxs="r",lwd=4,pch=10,cex=3,mark.time=T, cex.lab = 2,
     xlab = "Tempo (dias)", ylab = "Probabilidade de sobrevivência (%)",
     cex.axis=2, font.lab=2,frame.plot=T); 
axis(side=2, at=pretty(fit$surv), cex.axis=2,
     lab=paste0(pretty(fit$surv) * 100), las=TRUE)
legend(44.5, 1,  levels(df_survival$treatment), col=ggcolors, lwd=4,cex = 1.5)
```

